臺灣高等法院臺中分院民事判決
110年度上字第322號
上  訴  人  蔡篤育（即蔡吳杏桃之承受訴訟人）
            蔡篤興（即蔡吳杏桃之承受訴訟人）
            蔡翠玲（即蔡吳杏桃之承受訴訟人）
            蔡玉玲（即蔡吳杏桃之承受訴訟人）
            蔡閩緯（即蔡吳杏桃之承受訴訟人）
上  一  人
法定代理人  景秀杰  
上五人共同
訴訟代理人  鄭崇煌律師
被上訴人    蔡燕珍  
訴訟代理人  周進文律師
上列當事人間請求返還所有物事件，上訴人對於中華民國110年5
月27日臺灣臺中地方法院109年度訴字第381號第一審判決提起上
訴，本院於110年12月8日言詞辯論終結，判決如下：
    主  文
上訴駁回。
第二審訴訟費用由上訴人負擔。
    事實及理由
甲、程序方面：按當事人死亡者，訴訟程序在有繼承人、遺產管
    理人或其他依法令應續行訴訟之人承受其訴訟以前當然停止
    ；承受訴訟人，於得為承受者，應即為承受之聲明，他造當
    事人，亦得聲明承受訴訟，民事訴訟法第168 條、第175 條
    分別定有明文。查本件原上訴人蔡吳杏桃（下以姓名稱之）
    於本院繫屬中之民國110年9月22日死亡，其繼承人為蔡篤育
    、蔡篤興、蔡翠玲、蔡玉玲及蔡閩緯，有死亡證明書、戶籍
    謄本附卷可稽（見本院卷第117、127-135頁），並經前開繼
    承人全體具狀聲明承受訴訟（見同卷第115頁），合於規定
    ，應予准許。
乙、訴訟要旨：
一、上訴人主張：被上訴人係蔡吳杏桃配偶蔡裕華之胞妹，蔡裕
    華於民國80年4月4日過世，訴外人○○人壽保險股份有限公司
    給付蔡吳杏桃保險金新臺幣（下同）325萬5119元，並存入
    蔡吳杏桃設在彰化銀行清水分行帳號00000-0號之活期存款
    帳戶（下稱系爭帳戶）中，被上訴人以代為保管上開保險金
    及帳戶為由，自80年間起，向蔡吳杏桃拿取前開帳戶之存摺
    及印鑑章（下稱系爭存摺及印章）。嗣經蔡吳杏桃以存證信
    函要求被上訴人返還系爭存摺及印章，竟遭被上訴人拒絕而
    無權占有之。爰依民法第767條規定，求為判決被上訴人應
    將上訴人之系爭存摺暨印章返還上訴人。（原審判決上訴人
    敗訴，上訴人不服，提起上訴）並上訴聲明：㈠原判決廢棄
    。㈡上廢棄部分，被上訴人應將系爭存摺暨印章返還上訴人
    。
二、被上訴人則以：系爭存摺及印章係由蔡○○擔任負責人之和成
    機件廠使用，被上訴人原受僱於和成機件廠，因職務而管理
    和成機件廠之文書物品（含系爭存摺及印章），然和成機件
    廠於100年10月31日結束營業，被上訴人乃將前開管理之文
    書物品交還和成機件廠，被上訴人未再占有系爭存摺及印章
    等語，資為抗辯。並答辯聲明：上訴駁回。
三、得心證之理由：
(一)上訴人主張被上訴人係蔡吳杏桃配偶蔡裕華之胞妹，蔡吳杏
    桃之系爭存摺及印章，曾交由被上訴人保管等語，為被上訴
    人所不爭執，堪先認定為真。
(二)被上訴人以前詞抗辯其已未再占有系爭存摺及印章等語，雖
    為上訴人所否認，但查：
 1、被上訴人於原審行當事人訊問程序時稱：系爭存摺及印章一
    直放在公司（按指和成機件廠，下同）裡面，因蔡吳杏桃同
    意將系爭存摺及印章給和成機件廠使用等語（見原審卷第21
    7至220頁），核與被上訴人於臺灣臺中地方檢察署102年度
    偵續字第1號案件（下稱系爭偵查案）於102年5月6日偵訊時
    陳稱：系爭存摺及印章都在公司裡等語（見原審卷第205頁
    ）相符，被上訴人、訴外人江○○、蔡○○於系爭偵查案之同次
    期日復一致陳稱：系爭存摺及印章都在公司等語，上訴人於
    該偵查案之告訴代理人於同次偵查期日亦陳稱：「雙方不爭
    執的部分是蔡吳杏桃之帳戶存摺、印章確實由公司保管…」
    等語（見原審卷第205、207頁），足見被上訴人此部分所辯
    ，確有所憑，堪予採信。
 2、被上訴人於上開偵查期日復自陳：系爭帳戶之最後1筆款項
    是其提領等語（見原審卷第205頁），而上訴人於該偵查案
    之告訴代理人於當次偵查期日則陳稱：系爭帳戶於100年9月
    9日領完36萬8000元，剩468元即未再入帳等語（見原審卷第
    209頁），可知被上訴人係於100年9月9日最後一次使用系爭
    存摺及印章。而兩造對於和成機件廠於100年10月31日停業
    之事實，均不爭執（見見原審卷第47頁、本院卷第40頁），
    則就時間點而言，被上訴人最後使用系爭存摺及印章之日期
    （100年9月9日），既是在和成機件廠於100年10月31日停業
    之前，則被上訴人抗辯稱：和成機件廠於100年10月31日結
    束營業，伊乃將前開管理之文書物品（含系爭存摺及印章）
    交還和成機件廠等語，即合於情理，且與訴外人江○○、蔡○○
    、上訴人於系爭偵查案之告訴代理人嗣後（102年5月6日）
    於系爭偵查案中均一致陳稱：系爭存摺及印章由和成機件廠
    保管等語，互核一致，更徵可採。
 3、再審酌系爭存摺及印章非不可替代之貴重物品，蔡吳杏桃亦
    可透過補辦存摺及變更印鑑章之方式變相取回，如係欲觀看
    存摺內之歷史交易明細，亦可向彰化商業銀行申請，是被上
    訴人應無甘冒受3萬元以下罰鍰（民事訴訟法第367條之2第1
    項參照）而故意為虛偽陳述之必要。
 4、上訴人雖提出被上訴人訴訟代理人於另案即本院103年度上
    字第484號返還不當得利事件104年4月30日準備程序中表示
    ：「系爭帳戶的存摺、印鑑仍由被上訴人保管中，尚未歸還
    上訴人」等語（見原審卷第115頁），欲證明系爭存摺及印
    章仍在被上訴人持有中之事實。但上開返還不當得利事件之
    「被上訴人」，除本件被上訴人外，尚有訴外人蔡○○及江○○
    ，有本院103年度上字第484號民事判決在卷可佐（見原審卷
    第63頁），且該3人之共同訴訟代理人周進文律師於上開準
    備程序中之完整筆錄內容為：「系爭帳戶的存摺、印鑑仍由
    被上訴人保管中，尚未歸還上訴人。至於是由何人保管，我
    問明被上訴人後再具狀陳報。」等語，顯然並未表示系爭存
    摺及印章係由本件被上訴人保管中，上訴人僅擇前開筆錄內
    容之片段，斷章取義，欲推翻被上訴人之上開所辯，並證明
    系爭存摺及印章現仍由被上訴人占有之事實，自無足取。
 5、據上，被上訴人抗辯稱：和成機件廠於100年10月31日結束
    營業後，其已將系爭存摺及印章交還和成機件廠等語，確有
    所憑，堪予採信。
(三)按所有人對於無權占有或侵奪其所有物者，得請求返還之。
    對於妨害其所有權者，得請求除去之。有妨害其所有權之虞
    者，得請求防止之，民法第767條第1項定有明文。又按占有
    被侵奪，請求回復占有，須先證明原有占有之事實（最高法
    院46年台上字第478號判決先例參照）。查被上訴人雖曾保
    管系爭存摺及印章，但於和成機件廠100年10月31日結束營
    業後，已將系爭存摺及印章交還和成機件廠之事實，既經本
    院審認如前，上訴人主張系爭存摺及印章現仍由被上訴人占
    有中等語，又為被上訴人所否認，則依前揭說明，自應由上
    訴人就被上訴人現實占有系爭存摺及印章之利己事實，負舉
    證責任。惟上訴人雖聲請傳喚證人蔡○○，欲佐其說，但經本
    院傳喚結果，證人蔡○○已具狀表示拒絕證言而未遵期到庭（
    見本院卷第45、107頁）。又上訴人於原審亦有聲請傳喚證
    人蔡○○，經證人蔡○○具狀拒絕證言後，原審已於109年7月14
    日以109年度訴字第381號裁定證人蔡○○得拒絕證言，蔡吳杏
    桃不服，提起抗告，經本院以109年度抗字第341號裁定駁回
    抗告，蔡吳杏桃仍不服，提起再抗告，又經最高法院109年
    度台抗字第1514號裁定再抗告駁回，並確定在案，有上開裁
    定附卷可稽（見本院卷第47-56頁）。基此，證人蔡○○既得
    依法拒絕證言，並於本院再次陳明拒絕證言，本院即無再為
    調查之必要。此外，上訴人並未能提出其他證據以實其說，
    則上訴人主張被上訴人現仍持有系爭存摺及印章云云，即乏
    明證，無法採信。
四、綜上所述，上訴人既無法舉證證明被上訴人占有系爭存摺及
    印章之事實，則上訴人依民法第767條規定，請求被上訴人
    返還系爭存摺及印章，即為無理由，應予駁回。從而，原審
    所為蔡吳杏桃敗訴之判決，並無不合。上訴論旨指摘原判決
    不當，求予廢棄改判，為無理由，應駁回其上訴。
五、本件事證已臻明確，兩造其餘之攻擊或防禦方法及所用之證
    據，經原審斟酌後，認為均不足以影響本判決之結果，爰不
    逐一論列，附此敘明。
六、據上論結，本件上訴為無理由，判決如主文。
中　　華　　民　　國　　110 　年　　12　　月　　29　　日
            民事第四庭    審判長法  官  林慧貞
                        　      法  官  王怡菁
                          　    法  官  莊嘉蕙

正本係照原本作成。
如不服本判決，應於收受送達後20日內向本院提出上訴書狀，其
未表明上訴理由者，應於提出上訴後20日內向本院補提上訴理由
書（須按他造當事人之人數附繕本）。因疫情而遲誤不變期間，
得向法院聲請回復原狀。 
上訴時應提出委任律師或具有律師資格之人之委任狀；委任有律
師資格者，另應附具律師資格證書及釋明委任人與受任人有民事
訴訟法第466條之1第1項但書或第2項所定關係之釋明文書影本。
如委任律師提起上訴者，應一併繳納上訴裁判費。
  　　　　　　　　　　　　　　  書記官  高麗玲
　　　　　　　　　　　　　　　
中　　華　　民　　國　　110 　年　　12　　月　　29　　日